【裁判字號】    97,易,462
【裁判日期】    970915
【裁判案由】    侵占
【裁判全文】
臺灣基隆地方法院刑事判決               97年度易字第462號
公  訴  人  臺灣基隆地方法院檢察署檢察官
被      告  甲○○
上列被告因侵占案件，經檢察官提起公訴（97年度偵字第2587號
），本院判決如下：
    主  文
甲○○意圖為自己不法之所有，而侵占自己持有他人之物，處拘
役拾日，如易科罰金，以新臺幣壹仟元折算壹日。
    事  實
一、甲○○有下列前案紀錄：
  (一)前因施用第一、二級毒品案件，分別經最高法院以96年度台
    上字第4341號判處有期徒刑8 月、臺灣高等法院以96年度上
    訴字第1595號判處有期徒刑3 月確定，嗣經臺灣高等法院於
    96年9 月20日以96年度聲減字第3415號裁定減刑為有期徒刑
    4 月、1 月15日，應執行有期徒刑5 月，於97年3 月6 日易
    科罰金執行完畢（未構成累犯）。
  (二)復因施用第一級毒品案件，經本院於96年11月29日，以96年
    度訴字第826 號判決應執行有期徒刑10月，嗣上訴，經臺灣
    高等法院於97年2 月12日，以97年度上訴字第608 號判決上
    訴駁回，再上訴，經最高法院於97年5 月15日，以97年度台
    上字第2069號判決上訴駁回確定。
  (三)又因施用第一級毒品案件，經本院於97年5 月19日，以97年
    度訴字第595 號判決有期徒刑6 月，如易科罰金，以新台幣
    （下同）1000元折算1 日確定。
二、甲○○綽號「阿偉」與林源富（原名為乙○○）綽號「阿豐
    」於民國96年6 、7 月間，在基隆市○○路96號「四季紅卡
    拉OK」唱歌而認識，林源富因而知悉甲○○專門替人討債，
    乃將每張面額10萬元之本票共7 張、每張面額20萬元之支票
    共3 張及互助會資料交付甲○○，委託甲○○向綽號「黑仔
    」曹萬興催討債務，約定如有收回債款，可以獲得10萬元之
    報酬。嗣甲○○、王介誠（甲○○胞弟）與林源富等人，於
    96年8 月6 或7 日許，至基隆市○○區○○路曹萬興住處，
    向曹萬興催討積欠林源富之會款債務，因林源富與曹萬興均
    曾於88年間參加陳美霞為會首之互助會，林源富係死會、曹
    萬興為活會，曹萬興乃通知陳美霞前來共同結算彼此間會款
    ，甲○○因而得知林源富積欠陳美霞會款48萬元，陳美霞同
    意減3 萬為45萬元之事。因甲○○為獲取催討債務之報酬，
    乃執意收取曹萬興欠乙○○之債務，不同意林源富、曹萬興
    、陳美霞3 人彼此結算會款，曹萬興不得已乃同意支付20萬
    元予林源富，以結清債務。迨96年8 月13日，甲○○受林源
    富委託至曹萬興住處向曹萬興收取現金20萬元。甲○○收到
    曹萬興所交付之20萬元現金後，竟意圖為自己不法之所有，
    將其中10萬元，以變易持有為所有之意思予以侵占入己（林
    源富同意收到款項之10萬為報酬，即10萬元係林源富同意支
    付之報酬），以清償其債務。事後甲○○向林源富佯稱該20
    萬元已賭博輸掉。林源富不甘損失，密集向甲○○催討，甲
    ○○遂向林源富佯稱綽號「黑肉」陳美霞要幫其還錢，約林
    源富於96年12月2 日19時許，在基隆市○○區○○路71號甲
    ○○經營豬肉攤販前取款，俟林源富騎乘機車依約前往時，
    由甲○○夥同王介誠、李振坤，要林源富搭乘甲○○之機車
    ，李振坤再騎乘乙○○之機車，前往基隆市○○路109 號「
    85度C 咖啡店」。甲○○則事先通知陳美霞，向陳美霞表示
    林源富同意清償先前欠伊之會款，嗣陳美霞與友人張春龍於
    同日20時到達後，甲○○先以「你欠姊仔（即陳美霞）的錢
    是要怎處處理? 」質問林源富，再以閩南語「幹你娘芝巴，
    你現在是說啥小」等惡言侮罵林源富，林源富不得已，只得
    簽發面額45萬元之本票1 紙予甲○○，甲○○再交付陳美霞
    收執，並約定於同年月10日21時許，在前揭「85度C 咖啡店
    」交付現金45萬元，取回本票。林源富心有不甘乃報警，經
    警授意林源富攜三疊千元玩具紙鈔（第1 張為千元真鈔，下
    同）45萬元，前往赴約，旋於96年12月10日21時許，在「85
    度C 咖啡店」查獲甲○○、王介誠、李振坤3 人，同日21時
    10分許，查獲前來拿45萬現金之陳美霞及友人張春龍，並自
    陳美霞身上取出附表之本票1 紙及自甲○○身上取出玩具紙
    鈔三疊計45萬元（甲○○等涉有妨害自由、恐嚇取財犯行，
    ，業經檢察官另案為不起訴處分）。
二、案經林源富訴由臺灣基隆地方法院檢察署檢察官偵查起訴。
    理  由
壹、證據能力部分：
    按被告以外之人於審判外之言詞或書面陳述，除法律有規定
    者外，不得作為證據；次按被告以外之人於審判外之陳述，
    雖不符前4 條之規定，而經當事人於審判程序同意作為證據
    ，法院審酌該言詞陳述或書面陳述作成時之情況，認為適當
    者，亦得為證據；當事人、代理人或辯護人於法院調查證據
    時，知有第159條第1項不得為證據之情形，而未於言詞辯論
    終結前聲明異議者，視為有前項之同意，刑事訴訟法第 159
    條第1項、第159條之5第1項、第2 項分別定有明文。查本案
    被告對於公訴人於起訴書所列證據，並未於言詞辯論終結前
    聲明異議，且經本院審酌該言詞作成時並無不當取供或其他
    非法之情況，亦無不適當之情形，揆諸前揭說明，上開證據
    應具證據能力，合先敘明。
貳、實體部分
一、訊據被告甲○○坦承受告訴人林源富委託向債務人討債，於
    上開時間、地點，被告受告訴人委託向曹萬興收取現金20萬
    元，其中10萬元是告訴人要給伊討債的報酬等情不諱，然矢
    口否認有侵占犯行，辯稱：向曹萬興收取債款現金20萬元，
    10 萬元是告訴人要給伊的報酬，另外10萬元則係告訴人答
    應要借伊1個月，時間到了還不出錢，所以告訴人才去告伊
    云云。
    惟查：
  (一)被告如何於上開時間、地點與告訴人林源富認識，告訴人如
    何將上開本票、及互助會資料交付被告甲○○，委託甲○○
    向綽號「黑仔」曹萬興催討債務，約定如有收回債款，可以
    獲得10萬元之報酬。嗣被告甲○○、甲○○胞弟王介誠與告
    訴人林源富等人，如何向曹萬興討債，曹萬興乃如何通知陳
    美霞前來共同結算彼此間會款，因被告甲○○為獲取催討債
    務之報酬，乃執意收取曹萬興欠乙○○之債務，不同意林源
    富、曹萬興、陳美霞3 人彼此結算會款，曹萬興不得已乃同
    意支付20萬元予林源富，以結清債務等情，業據被告供承在
    卷，核與證人即告訴人林源富、證人陳美霞於警詢、偵訊，
    證人曹萬興、曹葉月嬌於偵訊證述之情節相符，並有卷附本
    保管條影本1 張、互助會單2 張（見97年度偵字第2587號偵
    查卷第52、117 、118 頁）在卷可稽，此部分適時足堪認定
    。
  (二)次查甲○○受乙○○委託，於96年8 月13日至曹萬興住處向
    曹萬興收取現金20萬元之經過，亦業據被告坦承不諱，核與
    證人曹萬興、曹葉月嬌於偵查中證述之情節相符。而被告收
    取上述債款20萬元，其中除林源富同意收到款項之10萬為報
    酬，即10萬元係林源富同意支付之報酬，其餘10萬元，被告
    於本院97年9 月1 日審判時供稱，有的是欠錢1 萬幾千這樣
    還掉，約10萬元左右，還有我哥哥開刀及生活上欠花費，約
    幾萬元，另外我自己花用幾萬元，就這樣全部花掉了。從收
    錢回來到花完約1 個月的時間等語（見本院97年9 月1 日審
    判筆錄第14頁）。
  (三)關於告訴人林源富不甘損失，如何向被告甲○○催討，被告
    如何向告訴人佯稱綽號「黑肉」陳美霞要幫其還錢，約告訴
    人於上開時間，在上開「85度C 咖啡店」。甲○○則事先通
    知陳美霞，向陳美霞表示林源富同意清償先前欠伊之會款，
    嗣陳美霞與友人張春龍於同日20時到達後，告訴人如何簽發
    本票1 紙予甲○○，甲○○再交付陳美霞收執，並約定於上
    開時間、地點告訴人交付現金45萬元，取回本票，告訴人如
    何報警查獲等情，業經臺灣基隆地方法院檢察署檢察官任無
    積極證據證明被告甲○○等涉有妨害自由、恐嚇取財等犯行
    ，而認被告甲○○等罪嫌均屬不足，以96年度偵字第6249號
    為不起訴處分，有不起訴處分書在卷可按。
  (四)茲本案應審究之爭點，厥為被告受告訴人委託向曹萬興收得
    現金20萬元之債款，其中10萬元為告訴人給付被告之報酬，
    其他10萬元，究係告訴人答應要借被告之借款，抑或被告變
    易持有為所有而侵占入己。經查：
  1.關於被告向曹萬興收得債款現金20萬元後，如何處理之情形
    ，被告於偵查及本院之供述：
    於96年12月11日偵訊時供稱，我在今年8 月時跟告訴人一
      起去找曹先生討20萬的債務，後來約了時間曹先生才給我
      20萬元，但是我沒將20萬元交給告訴人，因為我有欠他人
      錢，所以先拿去還，我就騙告訴人說賭博輸掉，我有開一
      張票給告訴人等語（見同上偵查卷第72頁）。
    於97年3 月11日偵訊時供稱，96年12月2 日19時許，有去
      基隆市○○路109 號「85度C 咖啡店」，當天是告訴人約
      我到該處，要我還向曹萬興所拿的20萬元，但我將該20萬
      元拿去償債等語（見同上偵查卷第112頁）。
    本院行準備程序、審判時始辯稱，我是向乙○○借錢，因
      為我去向曹萬興討債前，向曹萬興討回來的20萬元，我有
      急用，除了應該給我的報酬10萬元以外，另外10萬元我希
      望一個月後再還給乙○○，乙○○也答應，但是時間到了
      我籌不出10萬元還給乙○○，乙○○才去告我等語。
    綜上，被告檢察官偵訊時均供稱，沒有將向曹萬興討得之
      債款現金20萬元交予告訴人，而先拿去償債等語，均未提
      及向曹萬興討債前業經告訴人同意可以先使用討得之債款
      。又若被告係向告訴人借款，衡之常情，被告理應出具借
      據予告訴人為憑，經質之告訴人、被告均答，沒有借據，
      此有違常情。是被告在本院行準備程序、審判時翻異前詞
      供稱，告訴人同意伊收到債款現金，可以先拿去用，1 個
      月以後再還就可以等語，顯屬事後卸責之詞。
  2.關於告訴人如何委託被告向曹萬興收取債款之經過，告訴人
    於本院審判時具結證稱：
    我之前曾帶被告去找曹萬興，曹萬興當時有說如要給現金
      的話，他只願意要給20萬元，當時我沒有答應，被告也沒
      有答應。
    後來被告去我沒有去，我那時有委託被告去討錢，被告去
      向曹萬興要錢時，曹萬興有拿出現金20萬元，被告有同意
      收20萬元把錢收回來，錢收回來之後，被告跟我說他收到
      20萬元了，被告是說是曹萬興的太太開支票，是開4 個月
      的支票，被告要將支票交給我，我不收，因為那張支票不
      是曹萬興開出來的，是被告在外面買的芭樂票，我一看我
      就知道，因為曹萬興要開支票的話，應該會開曹萬興太太
      的票，但那張票支票的開票人不是曹萬興或他的太太。
    被告給我看的上開支票，票面金額我記得是45萬，為何是
      45萬元我沒有問被告，但我知道那張支票是芭樂票，我本
      來有拿，隔天我就將票還他，叫他去換票，我說利息一個
      人賠一半，又隔天被告說他沒有辦法換到票，他就又把票
      拿回去。
    後來我把被告收回來的45萬元的支票沒有辦法換錢交給被
      告，請被告去換錢，被告後來也換不到錢，跟我講之後他
      才說他是去跟曹萬興收到20萬元的現金，他把錢拿去賭博
      輸掉了。
    被告沒有跟我說要借他10萬元，也沒有跟我提到要跟我借
      錢的事情。（以上至，詳見本院97年9 月1 日審判筆
      錄）
    經比對被告與證人即告訴人上開證述，被告於偵訊時供述
      ，與告訴人之供述大致相符，只是被告供述未若告訴人詳
      盡，據此，益足以證明被告於偵訊時供述，向曹萬興討債
      取得現金20萬元，先拿去還債等語為可採，而於本院審判
      時辯稱，受告訴人委託去向曹萬興討債前，告訴人就同意
      伊討得的債款可以先拿去用云云，不足採信。
  3.證人周孟宏於本院審判時具結證稱：
    被告是在我隔壁攤賣豬肉的，我是賣檳榔、楊桃汁，林源
      富說他在西定路賣豬肉，因為他有去找過四季紅卡拉ＯＫ
      店的老闆娘，該店是在我們攤位的樓上。
    我知道告訴人委託被告向曹萬興討債的事情，有一天林源
      富在我攤位那邊聊天，被告也過去一起聊天，林源富跟被
      告說，他外面有很多人欠他錢，林源富叫被告去幫他收七
      堵欠會錢的債，被告就幫林源富收，過了1 、2 個月後七
      堵那邊說要處理20萬元，這是被告跟我說的，那天被告要
      約林源富一起去，林源富說要被告自己去就好了，收回來
      後，我有看到被告拿錢回來，是現金，被告說是20萬元，
      被告有說林源富要借被告1 個月，後來1 個月到了，我有
      看到，林源富來跟被告討錢，被告就拿一張客票要給林源
      富，林源富說不要票只要現金，當時是因為被告的哥哥王
      介誠因為糖尿病開刀要截肢需要錢，所以被告沒有現金，
      後來才有陳美霞的事情（以上至，詳見本院97年9 月
      1 日審判筆錄）。
    惟證人周孟宏於本院審判時復證稱，被告講說「林源富要
      借被告1 個月的事情」，林源富同意借被告1 個月的事情
      時，伊並未在場，被告拿票給林源富的事情，伊沒有看到
      等語（見本院同上審判筆錄第9 、11頁），是證人周孟宏
      對於告訴人同意被告借用討得債款，及被告拿支票予告訴
      人等情事，均未親自見聞、聽聞，且證人周孟宏證稱，被
      告把所有的細節都有跟伊說，是證人周孟宏證述之情節，
      均係聽聞被告所述，而被告是在證人周孟宏隔壁攤賣豬肉
      的，證人周孟宏攤位是賣檳榔、楊桃汁等情業如前述，被
      告與證人周孟宏平常都有小額金錢之借貸等情，亦據證人
      周孟宏證述在卷，可見渠等關係匪淺，難免偏頗，是證人
      周孟宏依據被告告知之情事到庭作證，不能為被告有利之
      認定。
  (五)綜上所述，被告所辯均不足採，其收受告訴人委託向曹萬興
    收取之債款20萬元，其中10萬元係被告應得之報酬，其他10
    萬元供己花用殆盡，可見該款項係為其侵占入己無訛。本案
    事證明確，被告犯行堪以認定，應依法論科。
二、論罪科刑：
  (一)按按侵占行為，係指對於自己持有他人所有物，無法律上權
    利，而將之視為自己所有物，逕為所有權人之行為，亦即將
    主觀上「變易持有為所有」之心態予以客觀化轉而為外部之
    取得行為（最高法院44年台上字第546 號判例可資參照），
    查被告受告訴人之託收取債款，被告向曹萬興收取債款現金
    20萬元後，未將之交予告訴人，而侵占入己，核其所為，係
    犯刑法第335 條第1 項之普通侵占罪。
  (二)爰審酌被告前有事實欄所示之前案記錄，素行非佳，其受人
    委託，被告犯罪動機、手段，侵占之金額，衡其犯罪後否認
    犯行，已與告訴人達成調解等一切情狀，量處如主文所示之
    刑，並諭知易科罰金之折算標準。
據上論斷，應依刑事訴訟法第299 條第1 項前段、刑法第335 條
第1 項，刑法施行法第1 條之1 ，判決如主文。
本案經檢察官丙○○到庭執行職務。
中    華    民    國    97    年    9     月    15    日
                  刑事第三庭審判長法  官  鄭景文
                                  法  官  陳姵君
                                  法  官  黃永定
以上正本證明與原本無異。
如不服本判決應於收受本判決後10日內向本院提出上訴書狀，其
未敘述上訴理由者，並得於提起上訴後10日內向本院補提理由書
狀（均須按他造當事人之人數附繕本。）「切勿逕送上級法院」
中    華    民    國    97    年    9     月    15    日
                                  書記官  劉珍珍
附錄論罪法條：
刑法第335 條
I意圖為自己或第三人不法之所有，而侵占自己持有他人之物者
  ，處5 年以下有期徒刑、拘役或科或併科1 千元以下罰金。
II前項之未遂犯罰之。


司法院資訊處製作；財團法人民間司法改革基金會備份。
